臺灣臺北地方法院民事判決　　　　　　　　　　　　　九十三年度簡上字第九五號
　　上　訴　人　丁○○
　　被　上訴人　庚○○
　　　　　　　　戊○○
　　　　　　　　乙○○
　　　　　　　　辛○
　　　　　　　　己○
　　　　　　　　甲○○○
　　　　　　　　丙○○
右當事人間請求塗銷抵押權登記事件，上訴人對於中華民國九十二年十二月二十四日
，本院新店簡易庭九十二年度店簡字第七三○號第一審判決提起上訴，本院於中華民
國九十三年六月十日言詞辯論終結，判決如下：
    主  文
上訴駁回。
第二審訴訟費用由上訴人負擔。
    事  實
甲、上訴人方面：
一、聲明：
（一）原判決廢棄。
（二）被上訴人就坐落台北縣石碇鄉○○段石碇小段十六之二地號、十六之三地號土
      地，面積分別為三十七平方公尺、十六平方公尺，於民國五十一年三月六日，
      以新地字第六三六號收件，所為之抵押權登記，應予塗銷。
二、陳述：除與原判決記載相同者，茲引用之外，補稱：
（一）上訴人於原審判決後，始知被上訴人庚○○之父親高木山尚有其他繼承人，爰
      追加戊○○、乙○○、辛○，己○、甲○○○、丙○○為被上訴人。
（二）上訴人於五十一年三月六日，向訴外人高木山借款新台幣（下同）一萬二千元
      ，上訴人因未能如期清償，訴外人高木山聲請法院拍賣前開抵押物，拍賣結果
      無人應買，於五十八年一月間，由訴外人高木山以二萬零七十元承受。嗣上訴
      人之配偶於五十八年九月三十日，以上訴人之子陳銘華之監護人身分，向訴外
      人高木山承買上開抵押物，已代上訴人清償上開債務。再者，以抵押權擔保之
      債權，其請求權已因時效而消滅，如抵押權人，於消滅時效完成後，五年間不
      實行其抵押權者，其抵押權消滅，民法第八百八十條定有明文。本件上訴人向
      訴外人高木山借款之日期，為五十一年三月六日，迄今歷時四十一年有餘，依
      上開規定，上開抵押權所擔保之債權，亦已罹於時效而消滅。
三、證據：除援用第一審所提證據外，補提抵押借款契約書、讓渡書、高木山之除戶
    謄本各一份為證。
乙、被上訴人方面：
一、被上訴人庚○○部分：
（一）聲明：上訴駁回。
（二）陳述：除與原判決記載相同者，茲引用之外，補稱：被上訴人庚○○不同意塗
      銷前開抵押權登記，因上訴人之主張，被上訴人庚○○並不清楚。
二、被上訴人乙○○部分：
（一）聲明：上訴駁回。
（二）陳述：被上訴人乙○○亦不同意塗銷前開抵押權登記。
三、被上訴人戊○○、辛○、己○、甲○○○、丙○○部分：
    被上訴人戊○○、辛○、己○、甲○○○、丙○○未於言詞辯論期日到場，亦未
    提出書狀作何聲明或陳述。
    理  由
甲、程序上之事由：
一、本件上訴人請求塗銷現仍以訴外人高木山之名義，登記為抵押權人之前開抵押權
    ，則該訴訟標的對於訴外人高木山之繼承人，有合一確定之必要，上訴人於第二
    審程序追加訴外人高木山之繼承人為被上訴人，依民事訴訟法第四百四十六條但
    書、第二百五十五條第一項第五款規定，應予准許，合先敘明。
二、被上訴人戊○○、辛○、己○、甲○○○、丙○○未於言詞辯論期日到場，核無
    民事訴訟法第三百八十六條各款所列情形，爰依上訴人之聲請，由其一造辯論而
    為判決。
乙、得心證之理由：
一、上訴人於原審起訴主張：上訴人於五十一年三月六日，向訴外人高木山借用一萬
    二千元，並以上開土地及地上建物，亦即門牌號碼台北縣石碇鄉○○村○鄰○○○街五十五號房屋，設定最高限額一萬二千元之抵押權予訴外人高木山。嗣因上
    訴人未能如期償還借款，經訴外人高木山聲請拍賣抵押物，經數次拍賣未果，後
    由上訴人之配偶，於同年九月三十日，攜帶現金二萬零七十元為上訴人償還訴外
    人高木山，訴外人高木山同意事後如取得相關建物產權，願將產權讓渡予上訴人
    之子陳銘華，是上開抵押權所擔保之債權，業經清償而消滅，但訴外人高木山始
    終未塗銷上開抵押權登記。況以抵押權擔保之債權，其請求權已因時效而消滅，
    如抵押權人於消滅時效完成後五年間不實行抵押權者，其抵押權消滅，民法第八
    百八十條定有明文。本件上訴人係於五十一年三月六日，向訴外人高木山借貸前
    開款項，迄今歷時四十一年有餘，上開抵押權所擔保之債權，亦已罹於消滅時效
    。爰依物上請求權求為判決如上訴聲明第二項所示。
二、被上訴人庚○○則以：被上訴人庚○○雖係訴外人高木山之子，惟並未辦理繼承
    登記。而上訴人主張其於五十一年三月六日，向訴外人高木山借款一萬二千元，
    並謂同年九月三十日清償二萬零七十元云云。惟此款乃是五十四年或五十八年間
    ，法院作成分配表之金額，應非還款於訴外人高木山之債權；且若借款已於五十
    一年九月三日還清，何以讓渡書謂五十六年一月才還清，二者互有矛盾。又法院
    於五十八年一月十六日執行債權人分配表才定案，為何讓渡書稱業於五十六年一
    月就還清借款。況上訴人之子陳銘華係於五十一年十月二十八日出生，惟竟能於
    未出生前即為上訴人償還借款，亦與事實不符等語，資為抗辯。被上訴人乙○○
    則以：被上訴人乙○○不同意塗銷前開抵押權登記等語，資為抗辯。
三、兩造不爭執之事實：
    上訴人主張其於五十一年三月六日，向訴外人高木山借用一萬二千元，並以上開
    土地及地上建物，設定最高限額一萬二千元之抵押權予訴外人高木山之事實，業
    據其提出土地登記謄本一份為證，亦為被上訴人庚○○、乙○○所不爭執，堪信
    為真實。
四、兩造爭執之爭點：
    至上訴人另主張前開抵押權所擔保之債權，除已不存在外，亦已罹於消滅時效，
    上訴人得請求被上訴人塗銷前開抵押權登記之部分；則為被上訴人庚○○、乙○○所否認。是本件爭執之爭點，即在於：上訴人得否請求塗銷前開抵押權登記？
五、關於本件之爭點，分述如下：
（一）按，繼承人自繼承開始時，除本法另有規定外，承受被繼承人財產上之一切權
      利、義務。但權利、義務專屬於被繼承人本身者，不在此限。民法第一千一百
      四十八條定有明文。次按，因繼承、強制執行、公用徵收或法院之判決，於登
      記前已取得不動產物權者，非經登記，不得處分其物權。民法第七百五十九條
      亦定有明文。
（二）經查，本件前開抵押權人仍登記為訴外人高木山，而訴外人高木山業已死亡，
      此有訴外人高木山之
      承人，均未向法院辦理限定繼承或拋棄繼承，此為被上訴人庚○○、乙○○陳
      明在卷。是前開抵押權於訴外人高木山死亡時，已由訴外人高木山之繼承人取
      得。本件上訴人請求塗銷前開抵押權，該塗銷之請求屬於處分行為，依前開民
      法第七百五十九條規定，非經登記不得處分。則前開抵押權於訴外人高木山之
      繼承人辦理繼承登記前，自不得請求塗銷該抵押權登記。故上訴人未請求訴外
      人高木山之繼承人辦理繼承登記，即遽請求被上訴人塗銷前開抵押權登記，顯
      屬無據，不應准許。
六、綜前論述，上訴人未請求訴外人高木山之繼承人辦理繼承登記，即遽請求被上訴
    人塗銷前開抵押權登記，洵屬無據。從而，上訴人請求塗銷前開抵押權，為無理
    由，應予駁回。則原審判決駁回上訴人在第一審之訴，理由固與前開所述不同，
    但結論並無不同。上訴意旨指摘原判決不當，求予廢棄改判，為無理由，應予駁
    回其上訴。
七、據上論結，本件上訴為無理由，依民事訴訟法第三百八十五條第一項前段、第四
    百三十六條之一第三項、第四百四十九條第一項、第四百六十三條、第七十八條
    ，判決如主文。
中　　　華　　　民　　　國　　九十三　　年　　　六　　　月　　二十四　　日
                                 民事第六庭審判長法官 林惠瑜
                                                 法官 郭美杏
                                                 法官 姜悌文
正本係照原本作成
本判決不得上訴
中　　　華　　　民　　　國　　九十三　　年　　　六　　　月　　二十四　　日
                                               書記官 陳鳳瀴
